ACORDAO-COMPLETO-2474192

ACÓRDÃO 8459/2021 ATA 22/2021 - SEGUNDA CÂMARA

VISTOS, relatados e discutidos estes autos de tomada de contas especial instaurada em razão da omissão no dever de prestar contas dos recursos recebidos pelo Município de Pocinhos/PB, no exercício de 2012, por força do Programa Nacional de Alimentação Escolar - Pnae, 
ACORDAM os Ministros do Tribunal de Contas da União, reunidos em sessão da 2ª Câmara, em:
9.1. nos termos do art. 12, § 3º, da Lei 8.443/1992, considerar revel, para todos os efeitos, o Sr. Cláudio Chaves Costa, dando-se prosseguimento ao processo;
9.2. acolher as alegações de defesa apresentadas pelo Sr. Arthur Bomfim Galdino de Araújo;
9.3. com fundamento nos arts. 1º, inciso I, 16, inciso II, da Lei 8.443/1992 c/c os arts. 19 e 23, inciso III, da mesma lei, e nos arts. 1º, inciso I, 202, § 6º, 209, inciso I, e 210 e 214, inciso III, do Regimento Interno do TCU, julgar regulares com ressalvas as presentes contas quanto à responsabilidade de Arthur Bomfim Galdino de Araújo, dando-lhe quitação;
9.4. com fundamento nos arts. 1º, inciso I, 16, inciso III, alínea "a", da Lei 8.443/1992 c/c os arts. 19 e 23, inciso III, da mesma Lei e com os arts. 1º, inciso I, 209, incisos II e III, 210 e 214, inciso III, do Regimento Interno do TCU, julgar irregulares as presentes contas quanto à responsabilidade do Sr. Cláudio Chaves Costa e  aplicar-lhe a multa referida no art. 58, inciso I, da Lei 8.443/1992, no valor de R$ 5.000,00 (cinco mil reais) , fixando-lhe o prazo de 15 (quinze) dias, a partir da notificação, para que comprove, perante o Tribunal, seu recolhimento aos cofres do Tesouro Nacional, atualizada monetariamente desde a data deste acórdão até a data do efetivo pagamento;
9.5. autorizar, desde logo, com amparo no art. 28, inciso II, da Lei 8.443/1992, a cobrança judicial da dívida, caso não atendida a notificação;
9.6. autorizar, desde já, caso solicitado, nos termos do art. 26 da Lei 8.443/1992, o parcelamento da dívida em até 36 (trinta e seis) parcelas mensais e sucessivas, atualizadas monetariamente até a data do pagamento, esclarecendo ao responsável que a falta de pagamento de qualquer parcela importará no vencimento antecipado do saldo devedor (art. 217, § 2º, do Regimento Interno do TCU) , sem prejuízo das demais medidas legais cabíveis;
9.7. dar ciência desta decisão aos responsáveis, ao FNDE e à Procuradoria da República no estado da Paraíba, para adoção das providências cabíveis, nos termos do art. 16, § 3º, da Lei 8.443/1992 c/c o art. 209, § 7º, do Regimento Interno deste Tribunal.

Tomada de contas especial instaurada pelo Fundo Nacional de Desenvolvimento da Educação  FNDE em razão da omissão no dever de prestar contas dos recursos recebidos pelo Município de Pocinhos/PB, no exercício de 2012, por força do Programa Nacional de Alimentação Escolar  Pnae, no total de R$ 264.048,00.

Segunda Câmara

Município de Pocinhos/PB.

3. Interessados/Responsáveis:
3.1. Interessado: Fundo Nacional de Desenvolvimento da Educação - FNDE.
3.2. Responsáveis: Arthur Bomfim Galdino de Araújo (XXX.322.284-XX) e Claudio Chaves Costa (XXX.304.844-XX).

13.1. Ministros presentes: Bruno Dantas (Presidente), Augusto Nardes (Relator), Aroldo Cedraz e Raimundo Carreiro.
13.2. Ministro-Substituto presente: Marcos Bemquerer Costa.

AUGUSTO NARDES

Adoto como relatório a instrução lavrada no âmbito da Secretaria de Controle Externo de Tomada de Contas Especial (peça 60) , a qual contou com a anuência do escalão dirigente da unidade técnica (peças 61 e 62) e do Ministério Público junto a este Tribunal (peça 64) : 
"INTRODUÇÃO
Cuidam os autos de tomada de contas especial instaurada pelo Fundo Nacional de Desenvolvimento da Educação - FNDE, em desfavor de Arthur Bomfim Galdino de Araújo, ex-prefeito do Município de Pocinhos/PB (gestão 2009/2012) , e de Claudio Chaves Costa, Prefeito do mesmo Município (gestões 2013/2016 e 2017/2020) , ante a omissão no dever de prestar contas dos recursos recebidos por força do Programa Nacional de Alimentação Escolar (Pnae) , no exercício de 2012, cujo prazo para prestação de contas expirou em 30/4/2013. 
HISTÓRICO
Em 22/5/2018, com fundamento na IN/TCU 71/2012, alterada pela IN/TCU 76/2016 e DN/TCU 155/2016, o dirigente da instituição Fundo Nacional de Desenvolvimento da Educação autorizou a instauração da tomada de contas especial (peça 1) . O processo foi registrado no sistema e-TCE com o número 246/2019.
Os recursos repassados pelo FNDE ao município de Pocinhos - PB, no âmbito do Programa Nacional de Alimentação Escolar (Pnae) - exercício 2012, totalizaram R$ 264.048,00 (peça 2) . 
O fundamento para a instauração da Tomada de Contas Especial, conforme consignado na matriz de responsabilização, elaborada pelo tomador de contas, foi a constatação da omissão no dever de prestar contas.
O responsável arrolado na fase interna foi devidamente comunicado e, diante da ausência de justificativas suficientes para elidir a irregularidade e da não devolução dos recursos, instaurou-se a tomada de contas especial.
No Relatório de TCE nº 158/2018-DIREC/COTCE/CGAPC/DIFIN-FNDE/MEC (peça 13) , o tomador de contas concluiu que o prejuízo importaria no valor original de R$ 264.048,00, imputando-se a responsabilidade a Arthur Bomfim Galdino de Araújo, prefeito no período de 1/1/2009 a 31/12/2012, na condição de gestor dos recursos. Cumpre observar que consta, no item 7 do referido Relatório, que não foi configurada a corresponsabilidade, visto que, apesar do prazo para prestar contas ter encerrado em 30/04/2013, durante o período de gestão do Senhor Claudio Chaves Costa, este adotou as medidas legais de resguardo, conforme Representação protocolizada junto ao Ministério Público Federal, a qual foi considerada suficiente pela Procuradoria Federal no FNDE - PROFE como comprovação da adoção das referidas medidas.
Em 3/7/2019, a Controladoria-Geral da União emitiu o relatório de auditoria (peça 14) , em concordância com o relatório do tomador de contas. O certificado de auditoria e o parecer do dirigente do órgão de controle interno concluíram pela irregularidade das presentes contas (peças 15 e 16) .
Em 11/7/2019, o ministro responsável pela área atestou haver tomado conhecimento das conclusões contidas nos relatório e certificado de auditoria, bem como do parecer conclusivo do dirigente do órgão de controle interno, manifestando-se pela irregularidade das contas, e determinou o encaminhamento do processo ao Tribunal de Contas da União (peça 17) .
Informa-se que foram encontrados outros processos no Tribunal com o mesmo responsável:
	Responsável
	Processo

	Arthur Bomfim Galdino de Araújo
	040.375/2018-8 [TCE, aberto, 'TCE instaurada pelo Fundo Nacional de Desenvolvimento da Educação em razão de Omissão no dever de prestar contas, para atendimento ao Programa Nacional de Apoio ao Transporte Escolar (Pnate) , exercício 2012, função Educação (nº da TCE no sistema: 487/2018) ']
005.857/2019-8 [TCE, aberto, 'TCE instaurada pelo Fundo Nacional de Desenvolvimento da Educação em razão de Omissão no dever de prestar contas, para atendimento ao Programa Nacional de Apoio ao Transporte Escolar (Pnate) , exercício 2011, função Educação (nº da TCE no sistema: 1213/2018) ']
005.931/2019-3 [TCE, aberto, 'TCE instaurada pelo Fundo Nacional de Desenvolvimento da Educação em razão de Omissão no dever de prestar contas, para atendimento ao Programa Nacional de Alimentação Escolar (Pnae) , exercício 2011, função Educação (nº da TCE no sistema: 644/2018) ']

	Responsável
	Processo

	Claudio Chaves Costa
	030.682/2015-0 [RA, aberto, 'Auditoria na construção de creches com Metodologia Inovadora (MI) , tipos B e C, em municípios e/ou no Estado da Paraíba']
000.893/2014-5 [DEN, encerrado, 'Denúncia - Supostas irregularidades em contratações de serviços Gráficos pagos com recursos do Fundeb e o do Fundo Nacional de Saúde cometidas no âmbito do Município de Pocinhos/PB,']

ANÁLISE DOS PRESSUPOSTOS DE PROCEDIBILIDADE DA IN/TCU 71/2012
Apreciação do Prejuízo ao Contraditório e Ampla Defesa
Verificou-se que não houve o transcurso de mais de dez anos desde o fato gerador sem que tenha havido a notificação do responsável pela autoridade administrativa federal competente (art. 6º, inciso II, c/c art. 19 da IN/TCU 71/2012, modificada pela IN/TCU 76/2016) , uma vez que o fato gerador da irregularidade sancionada ocorreu em 1/5/2013, haja vista que o vencimento do prazo para prestação de contas deu-se em 30/4/2013, e os responsáveis foram notificados sobre as irregularidades pela autoridade administrativa competente conforme abaixo:
0. Arthur Bomfim Galdino de Araújo, por meio de ofício (peça 4, p. 2) , recebido em 24/11/2017, conforme AR (peça 5, p. 2) .
0. Claudio Chaves Costa, por meio de ofício (peça 4, p. 1) , recebido em 23/8/2013, conforme comprovante de ciência no SiGPC (peça 5, p. 1) 
Valor de Constituição da TCE 	
Verificou-se, ainda, que o valor atualizado, em 1/1/2017, do débito apurado (sem juros) na presente instrução é de R$ 351.186,33, portanto superior ao limite mínimo de R$ 100.000,00, na forma estabelecida conforme os arts. 6º, inciso I, e 19 da IN/TCU 71/2012, modificada pela IN/TCU 76/2016. 
A tomada de contas especial estava, assim, devidamente constituída e em condição de ser instruída.
Já no âmbito deste Tribunal, em sede de instrução preliminar (peça 20) , em 22/8/2019, concluiu-se pela realização de citação e audiência de Arthur Bomfim Galdino de Araújo, prefeito de Pocinhos - PB (gestão 2009-2012) , pela não comprovação da boa e regular aplicação dos recursos federais repassados ao município de Pocinhos - PB, em face da omissão no dever de prestar contas dos valores transferidos, no âmbito dos Pnae/2012.
O Ofício de citação/audiência foi expedido e recebido em 24/10/2019 (peças 23-24) , tendo sido enviado pelo responsável, em 30/10/2019, a prestação de contas intempestiva do Pnae/2012, no Sistema de Gestão de Prestação de Contas (SiGPC) , conforme recibo emitido nesse sistema (peça 25, p. 11) ; além disso, em 7/11/2019, o responsável, por intermédio de seu advogado, apresentou ao TCU sua defesa (peça 25) .
Em decorrência da apresentação da prestação de contas intempestiva no SiGPC, o FNDE encaminhou ao TCU a Nota Técnica nº 1707920/2020/DAESP/COPRA/CGAPC/DIFIN (peça 29) , datada de 20/1/2020, na qual concluiu pela insuficiência da documentação apresentada. 
Nota Técnica e Parecer emitidos pelo FNDE na prestação de contas intempestiva
A Nota Técnica apresentada pelo FNDE pode assim ser sintetizada com respeito à documentação apresentada para a prestação de contas intempestiva do 	Pnae/2012:
Pnae/2012 - Nota Técnica 1707920/2020 (peça 29) , datada de 20/1/2020, concluiu pela insuficiência da documentação apresentada para fins de aprovação da prestação de contas, em decorrência da ausência do parecer conclusivo do CAE - fazendo referência ao Parecer Técnico 121/2020 (peça 30) , em 13/1/2020, o qual concluiu pela não aprovação da prestação de contas - e propondo a manutenção do débito pelo total dos valores repassados. 
0. Não obstante, esses dois documentos do FNDE apuraram outras ocorrências, nos seguintes termos:
- Nota Técnica 1707920/2020 (peça 29) :
O saldo declarado do exercício anterior na prestação de contas analisada, de R$ 0,00, diverge do saldo de R$ 207,13, conforme constatado no extrato bancário da conta específica do programa (Banco do Brasil, agência 2469-4, conta corrente 11173-2) ;
Os rendimentos declarados, de R$ 0,00, dessemelham-se com os verificados na conta de investimento, de R$ 629,94;
A receita total declarada, de R$ 264.048,00, contrasta com o somatório do saldo com os créditos efetuados na conta do programa, de R$ 264.885,07
A despesa total declarada na prestação de contas analisada, de R$ 257.983,02, destoa dos débitos ocorridos na conta do programa, de R$ 258.604,18, segundo apuração no extrato bancário da conta específica do programa (Banco do Brasil, agência 2469-4, conta corrente 11173-2) ;
O saldo reprogramado para o exercício seguinte indicado na prestação de contas analisada, de R$ 6.064,98, difere do saldo apurado no final do exercício, de R$ 6.280,89, consoante no extrato bancário da conta específica do programa (Banco do Brasil, agência 2469-4, conta corrente e conta de investimento 11173-2) .
- Parecer Técnico 121/2020 (peça 30) :
A EEx. não disponibilizou ao CAE local apropriado para reuniões, transporte para deslocamento dos conselheiros (reuniões, visitas às escolas etc.) , nem recursos humanos para execução de atividades de apoio, em descumprimento ao inciso I do art. 28, da Resolução CD/FNDE 38/2009; (EEx. é o município) 
Não foi utilizado o percentual mínimo obrigatório de 30% dos recursos repassados na aquisição de gêneros alimentícios da Agricultura Familiar e/ou do Empreendedor Familiar Rural ou suas organizações, em descumprimento ao art. 18, da Resolução CD/FNDE 38/2009;
Não havia Nutricionista Responsável Técnico pelo Programa no ano da execução, em descumprimento ao art. 14, da Resolução CD/FNDE 38/2009;
Não havia Quadro Técnico de Nutricionistas, em desacordo com o § 3º do art. 14, da Resolução CD/FNDE 38/2009 c/c o art. 9º da Resolução CFN 358/2005.
Análise da Nota Técnica e do Parecer emitidos pelo FNDE
Com respeito às irregularidades reportadas pelo FNDE na Nota Técnica 1707920/2020 (peça 29) , reproduzidas no subitem 20.1 anterior, pode-se dizer o seguinte: 
Não foi possível atestar/confirmar as ocorrências de letras 'a', 'c' e 'e', ao confrontar o extrato da conta específica (peça 3) com o Demonstrativo Sintético Anual da prestação de contas (peça 28, p. 3) ;
Não foi possível atestar/confirmar a ocorrência de letra 'd', posto que análise do extrato da conta específica (peça 3) confirma os pagamentos efetivos de R$ 257.983,02, conforme informado no item 10 do Demonstrativo Sintético Anual da prestação de contas (peça 28, p. 3) ;
Não foi possível atestar/confirmar a ocorrência da letra 'b', posto que a análise do extrato (peça 6) , na contramão do afirmado pelo FNDE, evidencia que não houve aplicação financeira dos recursos repassados em 2012, o que contraria o disposto no § 5º do artigo 7º da Resolução CD/FNDE 12/2011; 
Com respeito às ocorrências apuradas no Parecer Técnico 121/2020 (peça 30) , também reproduzidas no subitem 20.1 anterior, pode-se dizer o seguinte:
Não foi possível atestar/confirmar a ocorrência da letra 'b', posto que, ao confrontar o valor declarado de R$ 76.484,02 na aquisição de gêneros da agricultura familiar - conforme declarado no item 15 do Demonstrativo Sintético Anual da prestação de contas (peça 28, p. 3) - com o total de pagamentos efetivos de R$ 257.983,02, a partir do extrato (peça 6) , chegase ao percentual de 29,6%, praticamente os 30% exigidos;
Não foi possível atestar/confirmar as ocorrências das letras 'c' e 'd', posto que o FNDE não juntou aos autos nenhum documento probatório e, ademais, o item 7 do documento 'Informações da Execução Física' (peça 31) da prestação de contas declaratória no SiGPC contradiz parcialmente esta ocorrência, na medida em que foi registrado que havia nutricionista responsável pelo Pnae no município;
A ocorrência da letra 'a' reportada está coerente com o registrado pelo município no item 2 do documento 'Informações da Execução Física' (peça 31) da prestação de contas declaratória no SiGPC, com respeito à infraestrutura do CAE.
Dessa forma, não foi possível confirmar as ocorrências retromencionadas apuradas pelo FNDE, à exceção da estrutura deficiente do CAE, apurada no Parecer Técnico 121/2020.
Não obstante, foi identificada a não aplicação financeira dos recursos repassados em 2012, mas deixa-se de cogitar em apurar esse débito, em razão de os rendimentos não auferidos coincidirem com o período de atualização monetária dos pagamentos impugnados na apuração do débito na presente instrução, para evitar o bis in idem, conforme Acórdãos 2534/2016-Primeira Câmara-Relator José Mucio Monteiro e Acórdão 7596/2017-Segunda Câmara-Relator Augusto Nardes.
Parecer Conclusivo do Conselho de Controle Social
Isso posto, passa-se a análise da ausência do Parecer Conclusivo do Conselho de Controle Social do Pnae/2012 (CAE - Conselho Municipal de Alimentação Escolar) , irregularidade apontada na Nota Técnica 1707920/2020 (peça 29) c/c Parecer Técnico 121/2020 (peça 30) , levando à impugnação pelo FNDE do total repassado no Pnae/2012.
Para as análises que seguem, é necessário observar a norma que regula o Pnae/2012, ou seja, a Resolução CD/FNDE 38/2009:
0. O art. 34 relaciona os documentos que constituem a prestação de contas e disciplina que devem ser apresentados pelo gestor municipal até 15/fev do exercício subsequente ao do repasse; 
0. Já os §§ 4º e 5º dispõem que o CAE deve apreciar a prestação de contas, emitir e enviar o seu parecer conclusivo ao FNDE até 31/mar.
Vale relembrar que a prestação de contas desse tipo de repasse é simplificada e declaratória, constituída pelos demonstrativos exigidos pela precitada resolução, a serem apresentados pelo gestor no SiGPC, e tendo no parecer conclusivo do CAE, a ser inserido por este no Sigecon, elemento chave de validação dos dados apresentados pelo gestor.
Ademais, a norma estabelece que a ausência do parecer conclusivo do CAE implica a não aprovação das contas, conforme depreende-se do § 11º c/c § 9º, inc. III, do art. 34 da Resolução CD/FNDE 38/2009.
A importância do parecer conclusivo do conselho de controle social e a sua ausência/deficiência como motivo para a impugnação do valor total repassado estão consubstanciados, por exemplo, nos seguintes Acórdãos 2002/2018TCU-1ª Câmara-Relator Augusto Sherman; 2.305/2017-2ª Câmara-Relator José Mucio Monteiro; 2762/2016-TCU-2ª Câmara-Relator Vital do Rêgo; e 289/2009-TCU-1ª Câmara-Relator Augusto Nardes.
0. Nesse sentido, deliberação mais recente do TCU, Acordão 3871/2019-2º Câmara-Relator Marcos Bemquerer, com respeito ao parecer conclusivo do Conselho, trata dessa questão em seu voto, nos seguintes termos:
17. A respeito da ausência dessa documentação, importante lembrar que as prestações de contas recebidas pelo FNDE, no âmbito do PNAE, possuem natureza essencialmente declaratória, pois, em consonância com a sistemática e as regras que regulam aquele programa, as ações de fiscalização mais relevantes cabem ao Conselho de Alimentação Escolar - CAE, colegiado incumbido de acompanhar a aplicação dos recursos federais e de receber e emitir parecer conclusivo acerca da aprovação ou não da execução do programa (art. 27, inciso IV, da Resolução CD/FNDE 38/2009) . Logo, o CAE constitui-se em importante instância de controle sobre a correção do uso dos recursos do PNAE.
18. Dessarte, a ausência do mencionado parecer do CAE impede a comprovação da boa e regular aplicação dos valores federais. Esse é o magistério jurisprudencial desta Corte, conforme os excertos colhidos da ferramenta de pesquisa deste Tribunal Jurisprudência Selecionada:
Acórdão 4.811/2016 - Segunda Câmara, Relatora Ministra Ana Arraes
'A ausência do parecer do Conselho de Alimentação Escolar (CAE) , contendo manifestação conclusiva do referido conselho, em documento assinado por seu titular e demais integrantes, impede a comprovação da boa e regular aplicação dos valores federais recebidos à conta do Programa Nacional de Alimentação Escolar.'
Acórdão 3.688/2014 - Segunda Câmara, de minha Relatoria
'A ausência do parecer do Conselho de Alimentação Escolar (CAE) acerca da prestação de contas impede a comprovação da lisura na gestão dos recursos recebidos à conta do Programa Nacional de Alimentação Escolar (PNAE) .'
Dessa forma, no presente caso, assiste razão ao FNDE ao concluir pela insuficiência da documentação apresentada como prestação de contas pela ausência do parecer conclusivo do Conselho e imputação pelo débito total dos recursos repassados no Pnae/2012.
Responsabilização pela ausência/omissão do parecer conclusivo do CAE
No caso concreto, o vencimento da apresentação das contas do Pnae/2012 foi em 30/4/2013 e sua inclusão no SiGPC somente ocorreu em 30/10/2019 (peça 25, p. 11) , após a realização da citação do responsável no âmbito do TCU (peças 23 e 24) . 
Essa situação, inviabilizou, na época prevista, a análise da pertinente prestação de contas pelo CAE e emissão do respectivo parecer conclusivo, afastando a responsabilidade do Presidente desse Conselho pela omissão/ausência desse parecer para completar a prestação de contas.
Dessa forma, a responsabilidade recaiu sobre o responsável pela não apresentação tempestiva das contas no prazo estabelecido na Resolução CD/FNDE 38/2009; no caso concreto, na gestão de Claudio Chaves Costa (gestões 2013/2016 e 2017/2020) , sucessor de Arthur Bomfim Galdino de Araújo (gestão 2009/2012) .
O relatório do tomador de contas (peça 13) , em seu item IV, reporta a existência da adoção de medidas de resguardo ao Erário pelo sucessor:
No caso em exame, não há que se falar em corresponsabilidade, visto que, apesar do prazo para prestar contas ter encerrado em 30/04/2013, durante o período de gestão do Senhor Claudio Chaves Costa, este adotou as medidas legais de resguardo, conforme Representação protocolizada junto ao Ministério Público Federal. Ressalta-se que a documentação em questão foi considerada suficiente pela Procuradoria Federal no FNDE - PROFE como comprovação da adoção das referidas medidas.
0. Não obstante a menção à Representação do município junto ao MPF, o FNDE não juntou aos autos esse documento.
Entretanto, Arthur Bomfim Galdino de Araújo, na sua defesa (peça 25) à citação pela omissão na prestação de contas do Pnae/2012, reportou que 'ao fim do mandato eletivo, quando da transição ao gestor sucessor, entregou toda a documentação para efetuação das prestações de contas dos programas e convênios realizados'; não obstante, não trouxe aos autos qualquer documento nesse sentido a comprovar a transmissão da gestão para seu sucessor, abarcando documentação transmitida inerente à prestação de contas do Pnae/2012.
Observou-se, nesse contexto, que - com respeito à responsabilidade do sucessor, na tomada de contas especial instaurada por omissão, em que o prazo para prestação de contas vence na gestão seguinte à do mandatário que geriu os recursos federais recebidos - o afastamento da responsabilidade do sucessor omisso, dependerá da adoção de medidas legais visando ao resguardo do patrimônio público, bem como da apresentação ao órgão repassador de justificativas que demonstrem o impedimento de prestar contas, no prazo devido, acompanhadas de elementos comprobatórios das ações concretas adotadas para reunir a documentação referente às contas.
Assim, se o sucessor fica impossibilitado de prestar contas dos recursos utilizados na gestão anterior, porque o seu antecessor não lhe repassou os documentos necessários para essa prestação, a jurisprudência do Tribunal reconhece a possibilidade de o sucessor ter afastada a sua responsabilidade nos autos, no caso de terem sido adotadas as medidas legais visando ao resguardo do patrimônio público (Acórdãos 1541/2008-2ª Câmara-Relator Aroldo Cedraz, 2773/2012-1ª Câmara-Relator José Mucio Monteiro, 3039/2011-2ª Câmara-Relator André de Carvalho, entre outros) . Tal orientação decorre do Enunciado da Súmula 230 do TCU e do disposto no art. 26-A, §§ 7º ao 9º, da Lei 10.522/2002, in verbis  (grifamos) :
Súmula 230 do TCU
Compete ao prefeito sucessor apresentar a prestação de contas referente aos recursos federais recebidos por seu antecessor, quando este não o tiver feito e o prazo para adimplemento dessa obrigação vencer ou estiver vencido no período de gestão do próprio mandatário sucessor, ou, na impossibilidade de fazê-lo, adotar as medidas legais visando ao resguardo do patrimônio público.
Lei 10.522/2002
Art. 26-A. O órgão ou entidade que receber recursos para execução de convênios, contratos de repasse e termos de parcerias na forma estabelecida pela legislação federal estará sujeito a prestar contas da sua boa e regular aplicação, observando-se o disposto nos §§ 1º a 10 deste artigo.
§ 7º Cabe ao prefeito e ao governador sucessores prestarem contas dos recursos provenientes de convênios, contratos de repasse e termos de parcerias firmados pelos seus antecessores. 
§ 8º Na impossibilidade de atender ao disposto no § 7º, deverão ser apresentadas ao concedente justificativas que demonstrem o impedimento de prestar contas e solicitação de instauração de tomada de contas especial. 
§ 9º Adotada a providência prevista no § 8º, o registro de inadimplência do órgão ou entidade será suspenso, no prazo de até 48 (quarenta e oito) horas, pelo concedente.
À luz das disposições acima, não é difícil notar que foram erigidas duas condições cumulativas e indispensáveis ao afastamento da corresponsabilidade do mandatário sucessor, a saber: 
Demonstração da impossibilidade de prestar contas dos recursos geridos pelo antecessor;
Adoção de medida destinada ao resguardo do patrimônio público.
Dessa forma, observou-se que a interpretação proposta apenas reforça as duas condicionantes previstas na precitada regulamentação de regência (Súmula 230 do TCU e art. 26-A, §§ 7º ao 9º, da Lei 10.522/2002) , as quais precisam ser observadas simultaneamente para que o sucessor tenha elidida a sua responsabilidade.
No caso concreto, não havia nenhum elemento de prova que evidenciasse qualquer justificativa do sucessor quanto à impossibilidade de apresentar a prestação de contas no prazo devido.
No caso de incertezas quanto ao gestor que deu causa à omissão no dever de prestar contas, se o antecessor, porque não deixou a documentação necessária nos arquivos da entidade beneficiária, ou se o sucessor, porque não cumpriu o prazo para tal obrigação, quando dispunha de condições de fazê-lo, ambos os gestores serão instados a responder pela situação de omissão.
Observa-se que a citação inicial foi pela omissão na prestação de contas do Pnae/2012, tendo sido apresentada, após essa notificação, em 30/10/2019 (peça 25, p. 11) , intempestivamente, posto que o prazo para apresentação das contas foi em 30/4/2013. Em consequência, a não apresentação das contas no prazo devido, impossibilitou ao CAE, à época, a fiscalização das contas, levando à omissão/ausência do parecer conclusivo do CAE, com respeito à regularidade das informações apresentadas na prestação de contas intempestiva.
Assim, considerando que o dever de prestar contas é uma 'via de mão dupla', pavimentada pelo princípio da continuidade administrativa; considerando, ainda, as incertezas que cercam esse tipo de situação, ou seja, TCE instaurada por 'omissão' em transição de mandatos, ambos gestores deveriam ser citados pela omissão/ausência do parecer conclusivo do CAE, Arthur Bomfim Galdino de Araújo e Claudio Chaves Costa, com o débito daí decorrente apurado no Pnae2012, cabendo a eles apresentarem o referido parecer conclusivo ou suprirem a sua emissão, por exemplo, comprovando com documentação probatória a regularidade das informações apresentadas na prestação de contas intempestiva, enviada no SiGPC (peça 25, p. 11) .
0. Essa assertiva está em consonância com o entendimento vigente no TCU, o qual estabelece que, nesses tipos de repasse, uma vez instaurada a TCE por omissão na prestação de contas, o responsável deve apresentar todos os documentos comprobatórios das informações apresentadas na prestação de contas simplificada, tais como comprovantes de pagamentos efetuados com os recursos transferidos, notas fiscais, recibos, procedimentos licitatórios, contratos, extratos bancários, cópias de cheques e/ou ordens de pagamentos, a exemplo dos Acórdãos 289/2009-1ª Câmara-Relator Augusto Nardes, 3047/2007-1º Câmara-Relator Marcos Bemquerer, e Acórdão 1423/2008-1ª Câmara-Relator Augusto Nardes.
0. Ademais, o Tribunal decidiu recentemente que ' (...) a ausência de parecer do Conselho de Alimentação Escolar na prestação de contas do Programa Nacional de Alimentação Escolar gera presunção relativa de dano ao erário, não impedindo que a comprovação da boa e regular utilização dos recursos se faça por intermédio de outros meios lícitos de prova' (Acórdão 662/2020-Plenário, Relatora Ministra Ana Arraes) 
0. Nesse diapasão, cabe ressaltar que é pacífica a jurisprudência deste Tribunal no sentido de que compete ao gestor o ônus de provar a aplicação regular dos recursos que lhe foram confiados (vide Acórdãos 974/2018-Plenário-Relator Bruno Dantas, 511/2018-Plenário-Relator Aroldo Cedraz, 3875/2018-1ª Câmara-Relator Vital do Rêgo, 1983/2018-1ª Câmara-Relator Bruno Dantas, 1294/2018-1ª Câmara-Relator Bruno Dantas, 3200/2018-2ª Câmara-Relator Aroldo Cedraz, 2512/2018-2ª Câmara-Relator Aroldo Cedraz, 2384/2018-2ª Câmara-Relator José Múcio Monteiro, 2014/2018-2ª Câmara-Relator Aroldo Cedraz, 901/2018-2ª Câmara-Relator José Múcio Monteiro, entre outros) .
Validação/revisão dos débitos apurados pelo FNDE
Embora o FNDE tenha apurado o débito a partir dos valores repassados nas ordens bancárias emitidas - considerando que houve a apresentação, ainda que intempestiva, da prestação de contas simplificada no SiGPC dos pagamentos realizados; que, tanto o Pnae é um programa continuado ao longo dos anos, movimentados os recursos numa mesma conta específica e seu saldo transferido de um ano para outro; e que sua prestação de contas é anual - o mais adequado seria levantar o débito pelos saques realizados na conta específica para a realização de pagamentos efetivos.
Dessa forma, a partir do extrato bancário do Pnae/2012, foi totalizado, no ano de 2012, os valores debitados para realização de pagamentos efetivos, chegando-se aos valores apresentados na tabela 43.1.4, a qual relaciona tanto os débitos, quanto os créditos provenientes de terceiros, possivelmente fornecedores, conforme se depreende das movimentações bancárias no exercício de 2012 (peça 32) , outrossim, ressaltou-se que nenhum desses créditos constava do extrato, como proveniente do próprio município.
Com relação à jurisprudência apresentada pela defesa (peça 25) - no sentido de afastar a responsabilidade por ato de improbidade decorrente da apresentação intempestiva da prestação de contas - considerou-se, na última instrução (peça 34) , que sua análise perdeu objeto, em razão da apuração de nova situação irregular apurada, gerando nova citação.
De acordo com as análises empreendidas naquela fase instrutória, as irregularidades descritas no relatório do tomador, bem como as respectivas condutas identificadas, que deram origem a esta TCE, foram descritas da forma que segue, observando-se que estrutura adotada naquela instrução refletiu a matriz de responsabilização (peça 33) : 
0. Irregularidade 1: omissão/ausência do parecer conclusivo do Conselho de Alimentação Escolar (CAE) , na prestação de contas, no âmbito do Pnae/2012.
Fundamentação para o encaminhamento: 
Evidências da irregularidade: documentos técnicos presentes nas peças 6; 7; 28, p. 3; 29; e 30.
Normas infringidas: art. 37, caput, c/c o art. 70, parágrafo único, da Constituição da República Federativa do Brasil, art. 93 do Decreto-lei 200/1967, art. 66 do Decreto 93.872/1986, art. 38, § 4º, § 5º, § 11º c/c § 9º, inc. III, da Resolução CD/FNDE 38/2009.
Débitos relacionados aos responsáveis Arthur Bomfim Galdino de Araújo e Claudio Chaves Costa:
	Data de ocorrência
	Valor histórico (R$) 
	Identificador da parcela

	29/3/2012
	6.558,85
	D1

	29/3/2012
	1.501,85
	D2

	10/4/2012
	1.158,99
	D3

	10/4/2012
	535,50
	D4

	10/4/2012
	2.658,50
	D5

	10/4/2012
	3.412,50
	D6

	18/4/2012
	9.338,12
	D7

	2/5/2012
	1.469,00
	D8

	2/5/2012
	913,50
	D9

	2/5/2012
	3.223,60
	D10

	3/5/2012
	924,21
	D11

	3/5/2012
	3.600,00
	D12

	8/5/2012
	479,72
	D13

	8/5/2012
	479,72
	D14

	8/5/2012
	479,72
	D15

	8/5/2012
	479,72
	D16

	8/5/2012
	408,00
	D17

	8/5/2012
	1.168,00
	D18

	8/5/2012
	633,30
	D19

	8/5/2012
	479,72
	D20

	8/5/2012
	441,00
	D21

	8/5/2012
	354,90
	D22

	8/5/2012
	606,81
	D23

	8/5/2012
	606,81
	D24

	8/5/2012
	479,72
	D25

	10/5/2012
	527,10
	D26

	10/5/2012
	479,72
	D27

	10/5/2012
	434,97
	D28

	10/5/2012
	429,60
	D29

	10/5/2012
	479,72
	D30

	10/5/2012
	479,72
	D31

	10/5/2012
	606,81
	D32

	10/5/2012
	434,97
	D33

	10/5/2012
	479,72
	D34

	10/5/2012
	479,72
	D35

	10/5/2012
	245,23
	D36

	10/5/2012
	479,72
	D37

	10/5/2012
	606,81
	D38

	11/5/2012
	1.616,00
	D39

	18/5/2012
	2.689,20
	D40

	18/5/2012
	7.369,90
	D41

	22/5/2012
	1.064,00
	D42

	22/5/2012
	1.943,50
	D43

	30/5/2012
	1.943,50
	D44

	5/6/2012
	1.451,29
	D45

	18/6/2012
	477,93
	D46

	18/6/2012
	483,30
	D47

	18/6/2012
	477,93
	D48

	18/6/2012
	477,93
	D49

	18/6/2012
	477,93
	D50

	18/6/2012
	1.123,30
	D51

	18/6/2012
	433,12
	D52

	18/6/2012
	610,80
	D53

	18/6/2012
	477,93
	D54

	18/6/2012
	477,93
	D55

	18/6/2012
	477,93
	D56

	18/6/2012
	1.077,93
	D57

	18/6/2012
	477,93
	D58

	18/6/2012
	477,93
	D59

	19/6/2012
	866,25
	D60

	19/6/2012
	3.600,00
	D61

	19/6/2012
	1.299,38
	D62

	26/6/2012
	1.360,80
	D63

	3/7/2012
	728,00
	D64

	10/7/2012
	286,40
	D65

	10/7/2012
	13.973,10
	D66

	10/7/2012
	286,40
	D67

	10/7/2012
	286,40
	D68

	10/7/2012
	286,40
	D69

	10/7/2012
	293,56
	D70

	10/7/2012
	293,56
	D71

	10/7/2012
	286,40
	D72

	10/7/2012
	201,00
	D73

	10/7/2012
	286,40
	D74

	10/7/2012
	286,40
	D75

	10/7/2012
	68,40
	D76

	10/7/2012
	286,40
	D77

	31/7/2012
	1.670,50
	D78

	2/8/2012
	1.814,40
	D79

	2/8/2012
	2.600,00
	D80

	2/8/2012
	1.778,25
	D81

	9/8/2012
	805,50
	D82

	9/8/2012
	304,30
	D83

	9/8/2012
	716,00
	D84

	9/8/2012
	1.332,45
	D85

	9/8/2012
	381,00
	D86

	9/8/2012
	227,96
	D87

	9/8/2012
	716,00
	D88

	9/8/2012
	805,50
	D89

	9/8/2012
	1.440,00
	D90

	10/8/2012
	716,00
	D91

	10/8/2012
	640,00
	D92

	10/8/2012
	554,90
	D93

	10/8/2012
	716,00
	D94

	10/8/2012
	716,00
	D95

	10/8/2012
	1.338,75
	D96

	14/8/2012
	446,25
	D97

	14/8/2012
	1.800,50
	D98

	14/8/2012
	13.210,15
	D99

	14/8/2012
	892,50
	D100

	15/8/2012
	812,50
	D101

	15/8/2012
	1.448,00
	D102

	30/8/2012
	2.003,40
	D103

	31/8/2012
	1.944,00
	D104

	14/9/2012
	796,55
	D105

	14/9/2012
	1.197,85
	D106

	14/9/2012
	320,00
	D107

	14/9/2012
	696,31
	D108

	14/9/2012
	696,31
	D109

	14/9/2012
	796,55
	D110

	14/9/2012
	556,69
	D111

	14/9/2012
	698,10
	D112

	14/9/2012
	626,50
	D113

	18/9/2012
	798,57
	D114

	18/9/2012
	10.599,67
	D115

	18/9/2012
	696,31
	D116

	18/9/2012
	399,28
	D117

	18/9/2012
	640,00
	D118

	18/9/2012
	640,00
	D119

	2/10/2012
	864,00
	D120

	2/10/2012
	213,01
	D121

	2/10/2012
	381,27
	D122

	2/10/2012
	696,31
	D123

	2/10/2012
	1.236,89
	D124

	2/10/2012
	1.236,89
	D125

	2/10/2012
	656,93
	D126

	2/10/2012
	640,00
	D127

	2/10/2012
	5.044,00
	D128

	2/10/2012
	320,00
	D129

	2/10/2012
	696,31
	D130

	2/10/2012
	225,54
	D131

	5/10/2012
	1.984,80
	D132

	19/10/2012
	1.222,00
	D133

	19/10/2012
	1.380,00
	D134

	25/10/2012
	2.314,00
	D135

	30/10/2012
	3.397,50
	D136

	1/11/2012
	3.840,00
	D137

	1/11/2012
	690,35
	D138

	7/11/2012
	414,19
	D139

	7/11/2012
	159,99
	D140

	7/11/2012
	1.047,15
	D141

	7/11/2012
	690,94
	D142

	7/11/2012
	690,94
	D143

	7/11/2012
	1.213,62
	D144

	7/11/2012
	1.213,62
	D145

	7/11/2012
	284,61
	D146

	7/11/2012
	690,94
	D147

	7/11/2012
	1.304,00
	D148

	8/11/2012
	1.580,00
	D149

	9/11/2012
	7.845,80
	D150

	9/11/2012
	1.390,50
	D151

	9/11/2012
	1.440,00
	D152

	12/11/2012
	2.600,00
	D153

	14/11/2012
	1.579,50
	D154

	14/11/2012
	4.062,50
	D155

	14/11/2012
	1.053,00
	D156

	19/11/2012
	1.611,67
	D157

	21/11/2012
	1.638,00
	D158

	21/11/2012
	3.425,50
	D159

	29/11/2012
	1.664,00
	D160

	4/12/2012
	2.418,00
	D161

	4/12/2012
	390,00
	D162

	4/12/2012
	2.774,45
	D163

	4/12/2012
	5.051,50
	D164

	4/12/2012
	468,00
	D165

	5/12/2012
	1.748,25
	D166

	5/12/2012
	429,60
	D167

	5/12/2012
	429,60
	D168

	5/12/2012
	429,60
	D169

	5/12/2012
	721,37
	D170

	5/12/2012
	429,60
	D171

	5/12/2012
	3.200,00
	D172

	5/12/2012
	4.641,55
	D173

	5/12/2012
	649,77
	D174

	5/12/2012
	429,60
	D175

	5/12/2012
	1.812,60
	D176

	6/12/2012
	2.041,00
	D177

	12/12/2012
	1.097,60
	D178

	17/12/2012
	2.677,75
	D179

	17/12/2012
	220,17
	D180

	17/12/2012
	1.400,07
	D181

	18/12/2012
	1.459,80
	D182

	23/5/2012
	1.943,50
	C1

	1/6/2012
	173,66
	C2

	1/6/2012
	44,75
	C3

	1/6/2012
	44,75
	C4

	1/6/2012
	50,12
	C5

	1/6/2012
	173,63
	C6

	1/6/2012
	44,75
	C7

	1/6/2012
	44,75
	C8

	4/6/2012
	44,75
	C9

	20/9/2012
	640,00
	C10

Valor atualizado do débito (sem juros) em 17/6/2020: R$ 390.607,09.
Cofre credor: Fundo Nacional de Desenvolvimento da Educação.
Responsável: Arthur Bomfim Galdino de Araújo.
Conduta: não comprovação da boa e regular aplicação dos recursos repassados, em razão da apresentação intempestiva da prestação de contas dos recursos federais recebidos à conta Pnae/2012, após notificado pelo TCU, desacompanhada do parecer conclusivo do Conselho de Alimentação Escolar (CAE) .
Nexo de causalidade: a conduta descrita impediu o estabelecimento do nexo causal entre as possíveis despesas efetuadas com os recursos recebidos, no âmbito do Pnae/2012.
Culpabilidade: não há excludentes de ilicitude, de culpabilidade e de punibilidade. É razoável supor que o responsável tinha consciência da ilicitude de sua conduta. Era exigível conduta diversa da praticada. 
Responsável: Claudio Chaves Costa.
Conduta: descumprir o prazo originalmente estipulado para a apresentação da prestação de contas dos recursos federais recebidos à conta Pnae/2012, e não apresentar justificativas ao concedente que demonstrassem a existência de impedimento de prestar contas no prazo devido.
Nexo de causalidade: a conduta descrita impediu o estabelecimento do nexo causal entre as possíveis despesas efetuadas com os recursos recebidos, no âmbito do Pnae/2012.
Culpabilidade: não há excludentes de ilicitude, de culpabilidade e de punibilidade. É razoável supor que o responsável tinha consciência da ilicitude de sua conduta. Era exigível conduta diversa da praticada. 
Encaminhamento: citação.
Em razão das irregularidades apontadas encontrarem-se devidamente demonstradas, devem ser citados os responsáveis, Arthur Bomfim Galdino de Araújo e Cláudio Chaves Costa, para apresentarem alegações de defesa e/ou recolherem o valor total do débito quantificado.
Em cumprimento ao pronunciamento da Unidade (peça 36) , foram efetuadas as citações dos responsáveis, nos moldes adiante: 
	Ofício
	Data de Recebimento do Ofício
	Nome do Recebedor do Ofício
	Observação
	Fim do Prazo para Defesa

	31610/2020-TCU/Seproc, de 24/6/2020, ao procurador do Sr. Arthur Bonfim Galdino de Araújo (peça 39) 
	15/7/2020 (vide AR de peça 44) 
	Daniele Sarmento
	Ofício recebido no endereço do responsável
	30/7/2020

	31611/2020-TCU/Seproc, de 24/6/2020, ao Sr. Cláudio Chaves Costa (peça 40) 
	16/7/2020 (vide AR de peça 58) 
	Joelma Magali M. Nascimento
	Ofício recebido no endereço do responsável
	31/7/2020

Em 29/7/2020, o Sr. Arthur Bonfim Galdino de Araújo, através de procurador legalmente constituído (procuração na peça 41) , apresentou suas alegações de defesa, presentes nas peças 45-57, a seguir sintetizadas e analisadas.
Já o Sr. Cláudio Chaves Costa, transcorrido o prazo regimental, permaneceu silente, devendo ser considerados revel, nos termos do art. 12, § 3º, da Lei 8.443/1992.
EXAME TÉCNICO
Alegações de defesa do Sr. Arthur Bonfim Galdino de Araújo
Ele inicia suas alegações destacando que apresentou a prestação de contas relacionada ao PNAE/2012 ao FNDE em 30/10/2019, conforme registro no SIGPC, mesmo sendo ela de responsabilidade do gestor sucessor, Sr. Cláudio Chaves Costa, já que o prazo expirava em 30/4/2013, e que realizou a transição administrativa, tendo sido instaurada, ao final de 2012, a Comissão de Transição no Município de Pocinhos, conforme orientação do Tribunal de Contas do Estado da Paraíba - TCE/PB, comprovada por 'farta documentação que segue em anexo'.
Para tanto, juntou a cópia do termo de abertura do livro utilizado para o registro das reuniões da 'equipe de transição governamental do Município de Pocinhos', bem como das respectivas Atas, onde constam nomes dos integrantes da Comissão indicados pelo Prefeito à época, Arthur Galdino, e dos indicados pelo prefeito eleito, Cláudio Chaves Costa, além da relação, devidamente assinada, do recebimento dos documentos que foram entregues à Comissão, repassando à nova gestão 'todos os documentos, bens e informações, senhas, entre outros, pertinentes ao município de Pocinhos, inclusive, as informações sobre programas, convênios e conselhos municipais' (peça 47) .
Em seguida, aborda a questão da ausência, 'ainda que formal, do Relatório do Conselho de Alimentação Escolar', aduzindo que tal fato 'não significa que as despesas não tenham sido realizadas de forma regular', e, para comprovar a regularidade das mesmas, anexou 'notas de empenho com histórico discriminando o alimento adquirido, bem como a destinação dada a ele; recibos; declarações do fornecimento para o PNAE; notas fiscais com atesto; comprovante de transferência de valores, etc.' (peças 48-57) .
Ressalta que a própria instrução técnica destes autos, na peça 34, ao realizar a análise da Nota Técnica e do Parecer emitidos pelo FNDE (reproduzida na presente instrução, nos itens 18 e 19) , e confrontar os extratos bancários da prestação de contas, 'confirmou os pagamentos efetivos de R$ 257.983,02', demonstrando assim a regularidade das despesas. 
Aduz ainda que a peça 31 dos autos (relativa ao registro, no SIGPC, das Informações da Execução Física) , 'confirma a existência do Conselho de Alimentação Escolar, asseverando o atendimento às escolas durante o ano letivo; aduzindo que houve a entrega dos gêneros alimentícios; que havia nutricionista responsável pelo programa; declarando a existência de cardápio, conforme recomendado, entre outras informações confirmadas'.
Registra que, apesar da jurisprudência dessa Corte de Contas da União entender que a ausência de parecer do Conselho de Alimentação Escolar na prestação de contas do PNAE gera presunção relativa de dano ao erário, isso não impede que a comprovação da boa e regular utilização dos recursos se faça por intermédio de outros meios lícitos de prova, o que foi feito no caso em comento, através da transição administrativa instaurada em 2012, bem como da apresentação das contas do Programa, mediante documentos em anexos, apesar da dificuldade em reuni-los.
Nesse sentido, transcreve, como reforço de suas alegações, trecho do Acórdão 662/2020-TCU-Plenário, Relatora Ministra Ana Arraes, onde 'o Relator assenta que o parecer do CAE não pode ser considerado indispensável para a comprovação das despesas realizadas no âmbito do Pnae': 
'17. A despeito de haver precedentes dos órgãos fracionários desta Corte, inclusive um de minha relatoria, no sentido de que a ausência do parecer impede a comprovação, impõe-se a revisão desse entendimento, tendo em vista o princípio da verdade material, que rege a processualística no TCU. 
 (...) 
Acórdão: 
 (...) 
9.1. conhecer do presente recurso e, no mérito, dar-lhe provimento parcial para: 
9.1.1. excluir do débito de que trata o subitem 9.2'
Por fim, considerando que a 'ausência, ainda que formal, do Relatório do CAE, não significa que as despesas não tenham sido realizadas de forma regular, estando as despesas robustamente comprovadas ao FNDE e em anexo', alega que deve ser afastada a culpabilidade pela suposta irregularidade a ele atribuída, ser afastada, tendo em vista que a responsabilidade de prestar contas era do gestor sucessor (gestão 2013-2016) e não do Sr. Arthur Bonfim Galdino de Araújo (gestão 2009-2012) .
Análise das alegações de defesa do Sr. Arthur Bonfim Galdino de Araújo
As alegações de defesa/documentação apresentadas pelo Sr. Arthur Bonfim Galdino de Araújo merecem ser acolhidas, pelos motivos a seguir expostos.
Após a análise das mesmas, em conjunto com a Nota Técnica nº 1707920/2020/DAESP/COPRA/CGAPC/DIFIN (peça 29) , e com o registro, no SIGPC, das Informações da execução física (peça 31) , consideramos que o responsável logrou demonstrar a boa e regular aplicação dos recursos repassados pelo PNAE/2012, tendo em vista os pontos abaixo.
 Como já havia afirmado em sua defesa anterior (peça 25) , agora comprovado documentalmente, ele demonstrou que, ao final de seu mandato, em novembro/2012, repassou ao gestor que o sucedeu a documentação necessária à prestação de contas dos aludidos recursos, conforme elementos presentes na peça 47, mediante a Comissão de Transição Governamental do Município de Pocinhos - PB;
A extensa documentação relativa à comprovação das despesas efetuadas, em anexo às peças 48-57, comprova a aplicação dos recursos na aquisição e fornecimento de gêneros alimentícios às escolas municipais, inclusive com referência expressa ao 'Programa Nacional de Alimentação Escolar - PNAE' no carimbo de atesto nas notas fiscais ali presentes, suprindo, assim, a ausência do Parecer Conclusivo do CAE - Conselho de Alimentação Escolar, mesmo porque, como dito nos itens 28-29 desta instrução, o prazo para apresentação das contas do Pnae/2012 expirou em 30/4/2013 e sua inclusão no SiGPC somente ocorreu em 30/10/2019, o que inviabilizou, na época prevista, a análise da pertinente prestação de contas pelo CAE e emissão do respectivo parecer conclusivo.
Observa-se ainda, do exame procedido nas notas fiscais/recibos, em confronto com as notas de empenho e comprovantes bancários de pagamento, a correspondência existente entre as datas de compra e os pagamentos.
Desse modo, suas contas devem ser julgadas regulares com ressalva, dando-se lhe quitação, um a vez que conseguiu demonstrar a boa e regular aplicação dos recursos repassados pelo PNAE/2012, afastando o débito que lhe foi imputado, bem como ao prefeito sucessor, Sr. Cláudio Chaves Costa.
Revelia do Sr. Cláudio Chaves Costa
Da validade das notificações
63. Preliminarmente, cumpre tecer breves considerações sobre a forma como são realizadas as comunicações processuais no TCU. A esse respeito, destacam-se o art. 179, do Regimento Interno do TCU (Resolução 155, de 4/12/2002) e o art. 4º, inciso III, § 1º, da Resolução TCU 170, de 30 de junho de 2004, in verbis:
Art. 179. A citação, a audiência ou a notificação, bem como a comunicação de diligência, farse-ão:
I - mediante ciência da parte, efetivada por servidor designado, por meio eletrônico, fac-símile, telegrama ou qualquer outra forma, desde que fique confirmada inequivocamente a entrega da comunicação ao destinatário;
II - mediante carta registrada, com aviso de recebimento que comprove a entrega no endereço do destinatário;
III - por edital publicado no Diário Oficial da União, quando o seu destinatário não for localizado
 (...) 
Art. 3º As comunicações serão dirigidas ao responsável, ou ao interessado, ou ao dirigente de órgão ou entidade, ou ao representante legal ou ao procurador constituído nos autos, com poderes expressos no mandato para esse fim, por meio de:
I - correio eletrônico, fac-símile ou telegrama;
II - servidor designado;
III - carta registrada, com aviso de recebimento;
IV - edital publicado no Diário Oficial da União, quando o seu destinatário não for localizado, nas hipóteses em que seja necessário o exercício de defesa'.
Art. 4º. Consideram-se entregues as comunicações:
I - efetivadas conforme disposto nos incisos I e II do artigo anterior, mediante confirmação da ciência do destinatário;
II - realizadas na forma prevista no inciso III do artigo anterior, com o retorno do aviso de recebimento, entregue comprovadamente no endereço do destinatário;
III - na data de publicação do edital no Diário Oficial da União, quando realizadas na forma prevista no inciso IV do artigo anterior.
§ 1º O endereço do destinatário deverá ser previamente confirmado mediante consulta aos sistemas disponíveis ao Tribunal ou a outros meios de informação, a qual deverá ser juntada ao respectivo processo.
 (...) 
64. Portanto, temos que a validade da citação via postal não depende de que o aviso de recebimento seja assinado pelo próprio destinatário da comunicação, o que dispensa, no caso em tela, a entrega do AR em 'mãos próprias'. A exigência da norma é no sentido de o Tribunal verificar se a correspondência foi entregue no endereço correto, residindo aqui a necessidade de certeza inequívoca. 
65. Não é outra a orientação da jurisprudência do TCU, conforme se verifica dos julgados a seguir transcritos:
São válidas as comunicações processuais entregues, mediante carta registrada, no endereço correto do responsável, não havendo necessidade de que o recebimento seja feito por ele próprio (Acórdão 3648/2013 - TCU - Segunda Câmara, Relator Ministro JOSÉ JORGE) ;
É prescindível a entrega pessoal das comunicações pelo TCU, razão pela qual não há necessidade de que o aviso de recebimento seja assinado pelo próprio destinatário. Entregandose a correspondência no endereço correto do destinatário, presume-se o recebimento da citação. (Acórdão 1019/2008 - TCU - Plenário, Relator Ministro BENJAMIN ZYMLER) ;
As comunicações do TCU, inclusive as citações, deverão ser realizadas mediante Aviso de Recebimento - AR, via Empresa Brasileira de Correios e Telégrafos, bastando para sua validade que se demonstre que a correspondência foi entregue no endereço correto. (Acórdão 1526/2007  TCU  Plenário, Relator Ministro AROLDO CEDRAZ) .
66. A validade do critério de comunicação processual do TCU foi referendada pelo Supremo Tribunal Federal, nos termos do julgamento do MS-AGR 25.816/DF, por meio do qual se afirmou a desnecessidade da ciência pessoal do interessado, entendendo-se suficiente a comprovação da entrega do 'AR' no endereço do destinatário:
EMENTA: AGRAVO REGIMENTAL. MANDADO DE SEGURANÇA. DESNECESSIDADE DE INTIMAÇÃO PESSOAL DAS DECISÕES DO TRIBUNAL DE CONTAS DA UNIÃO. ART. 179 DO REGIMENTO INTERNO DO TCU. INTIMAÇÃO DO ATO IMPUGNADO POR CARTA REGISTRADA, INICIADO O PRAZO DO ART. 18 DA LEI nº 1.533/51 DA DATA CONSTANTE DO AVISO DE RECEBIMENTO. DECADÊNCIA RECONHECIDA. AGRAVO IMPROVIDO.
O envio de carta registrada com aviso de recebimento está expressamente enumerado entre os meios de comunicação de que dispõe o Tribunal de Contas da União para proceder às suas intimações.
O inciso II do art. 179 do Regimento Interno do TCU é claro ao exigir apenas a comprovação da entrega no endereço do destinatário, bastando o aviso de recebimento simples.
67. No caso vertente, o ofício de citação do responsável (peça 40) foi encaminhado ao endereço constante da pesquisa de peça 38, e sua entrega no endereço indicado pelo sistema CPF da Receita Federal, em 17/7/2020, ficou comprovada (peça 58) .
68. Apesar de regularmente citado, o responsável deixou transcorrer in albis o prazo regimental que lhe foi concedido para apresentar alegações de defesa e/ou efetuar o recolhimento do débito, motivo pelo qual se impõe o reconhecimento da revelia de que trata o art. 12, § 3º, da Lei 8.443/1992.
69. Deve-se observar que, nos processos do TCU, a revelia não implica a presunção de que sejam verdadeiras todas as imputações levantadas contra os responsáveis, diferentemente do que ocorre no processo civil, em que o não comparecimento do réu aos autos leva à presunção da verdade dos fatos narrados pelo autor. Dessa forma, a avaliação da responsabilidade do agente não pode prescindir da prova existente no processo ou para ela carreada.
70. Assim, independentemente da revelia, a avaliação da responsabilidade do agente nos processos desta Corte não prescinde dos elementos existentes nos autos ou para ele carreados, uma vez que são regidos pelo princípio da verdade material (Acórdãos 163/2015 - TCU - 2ª Câmara, Relator Ministro ANDRÉ DE CARVALHO; 2.685/2015 - TCU - 2ª Câmara, Relator Ministro RAIMUNDO CARREIRO; 2.801/2015 - TCU - 1ª Câmara, Relator Ministro WALTON ALENCAR RODRIGUES; 4.340/2015 - TCU - 1ª Câmara, Relator Ministro WEDER DE OLIVEIRA e 5.537/2015 - TCU - 1ª Câmara, Relator Ministro WEDER DE OLIVEIRA) . 
71. Entretanto, cabe destacar que, nas fases anteriores desta TCE, o responsável também não se manifestou quanto à irregularidade que lhe foram imputada, mantendo-se omisso, conforme registrado no Relatório de Tomada de Contas Especial nº 158/2018-DIREC/COTCE/CGCAP/DIFIN-FNDE/MEC (peça 13) .
72. Adicionalmente, as irregularidades imputadas ao Sr. Cláudio Chaves Costa estão claramente demonstradas nos autos, não sendo possível, nesta fase processual, o aproveitamento de qualquer análise de elementos em sua defesa. 
Da análise da pretensão punitiva
73. Vale ressaltar que a pretensão punitiva do TCU, conforme Acórdão 1.441/2016-Plenário, que uniformizou a jurisprudência acerca dessa questão, subordina-se ao prazo geral de prescrição indicado no art. 205 do Código Civil, que é de 10 anos, contado da data de ocorrência da irregularidade sancionada, nos termos do art. 189 do Código Civil, sendo este prazo interrompido pelo ato que ordenar a citação, a audiência ou a oitiva do responsável. Conforme o mesmo Acórdão, a ocorrência desta espécie de prescrição será aferida, independentemente de alegação da parte, em cada processo no qual haja intenção de aplicação das sanções previstas na Lei 8.443/1992.
74. Considerando que o ato imputado foi a não comprovação regular da aplicação dos recursos transferidos ao Município por força do PNAE, no exercício de 2012, ante a omissão do dever de prestar contas, o início da contagem do prazo prescricional deverá coincidir com o final do prazo fixado para a apresentação da prestação de contas, que, no presente caso, ocorreu em 30/4/2013. Sendo assim, em razão de não ter transcorrido mais de 10 anos entre esta data e a data do ato que ordenou a citação (24/6/2020 - peça 36) , constata-se que não ocorreu a prescrição da pretensão punitiva.
75. Em se tratando de processo em que uma das partes interessadas não se manifestou acerca das irregularidades imputadas, não há elementos para que se possa efetivamente aferir e reconhecer a ocorrência de boa-fé na conduta desse responsável, podendo este Tribunal, desde logo, proferir o julgamento de mérito pela irregularidade das contas, conforme nos termos dos §§ 2º e 6º do art. 202 do Regimento Interno do TCU (Acórdão 2.064/2011-TCU-1ª Câmara, Relator Ministro Ubiratan Aguiar; Acórdão 6.182/2011-TCU-1ª Câmara, Relator Ministro-Substituto Weder de Oliveira; Acórdão 4.072/2010-TCU-1ª Câmara, Relator Ministro Valmir Campelo; Acórdão 1.189/2009TCU-1ª Câmara, Relator Ministro-Substituto Marcos Bemquerer; Acórdão 731/2008-TCU-Plenário, Relator Ministro Aroldo Cedraz) . 
76. Dessa forma, o Sr. Cláudio Chaves Costa deve ser considerado revel, nos termos do art. 12, §3º, da Lei 8.443/1992, e suas contas serem julgadas irregulares, ante o descumprimento do prazo originalmente estipulado para a apresentação da prestação de contas dos recursos federais recebidos à conta Pnae/2012, e não apresentar justificativas que demonstrassem a existência de impedimento de prestar contas no prazo devido, condenando-o ao recolhimento da multa prevista no art. 58, inciso I, da Lei 8.443/1992, ante o afastamento do débito apurado nestes autos.
CONCLUSÃO
77. A partir dos elementos constantes dos autos, foi possível verificar que os recursos repassados ao Município de Pocinhos/PB, por conta do Programa Nacional de Alimentação Escolar - PNAE, no exercício de 2012, não obstante a intempestividade na apresentação da prestação de contas, tiveram sua boa e regular aplicação comprovada.
78. Verifica-se também que os Srs. Arthur Bomfim Galdino de Araújo, ex-prefeito do Município de Pocinhos/PB (gestão 2009/2012) , e Claudio Chaves Costa, Prefeito do mesmo Município (gestões 2013/2016 e 2017/2020) , eram, respectivamente, os responsáveis pela execução e pela prestação de contas do PNAE/2012, e, no entanto, não tomaram as providências para que a execução de tais recursos fosse corretamente comprovada. 
79. Realizada a citação solidária dos responsáveis, apenas o Sr. Arthur Bomfim Galdino de Araújo apresentou, através de advogado legalmente constituído, suas alegações de defesa, as quais devem ser acolhidas por serem suficientes para afastar a ocorrência das irregularidades que lhe foram apontadas, bem como o débito que lhes foi imposto. 
80. Já o Sr. Cláudio Chaves Costa deve ser considerado revel, nos termos do art. 12, §3º, da Lei 8.443/1992, e suas contas serem julgadas irregulares, aplicando-lhe a multa prevista no art. 58, inciso I, da Lei 8.443/1992.
PROPOSTA DE ENCAMINHAMENTO:
81. Diante do exposto, submetem-se os presentes autos à consideração superior, propondo-se: 
a) considerar revel, para todos os efeitos, o Sr. Cláudio Chaves Costa (CPF XXX.304.844-XX) , Prefeito Municipal de Pocinhos - PB (gestões 2013/2016 e 2017/2020) , dando-se prosseguimento ao processo, com fundamento no art. 12, § 3º da Lei nº 8.443/1992;
b) julgar irregulares, nos termos dos arts. 1º, inciso I, 16, inciso III, alínea 'a', da Lei 8.443/1992 c/c os arts. 19 e 23, inciso III, da mesma Lei, e com os arts. 1º, inciso I, 209, II e III, 210 e 214, inciso III, do Regimento Interno, as contas do Sr. Cláudio Chaves Costa (CPF XXX.304.844-XX) , ante o descumprimento do prazo originalmente estipulado para a apresentação da prestação de contas dos recursos federais recebidos à conta Programa Nacional de Alimentação Escolar - PNAE, no exercício de 2012, sem apresentar justificativas que demonstrassem a existência de impedimento de prestar contas no prazo devido;
c) 	aplicar ao Sr. Cláudio Chaves Costa (CPF XXX.304.844-XX)  a multa referida no art. 58, inciso I, da Lei nº 8.443, de 1992, fixando-lhe o prazo de 15 (quinze) dias, a partir da notificação, para que comprove, perante o Tribunal, seu recolhimento aos cofres do Tesouro Nacional, atualizada monetariamente desde a data deste acórdão até a data do efetivo pagamento;
d) 	autorizar, desde logo, a cobrança judicial da dívida, nos termos do art. 28, inciso II, da multicitada Lei 8.443/1992, caso não atendida a notificação;
e) 	autorizar também desde logo, se requerido, com fundamento no art. 26 da Lei 8.443/1992, c/c o art. 217, do Regimento Interno do TCU, o parcelamento da dívida em até 36 (trinta e seis) parcelas, incidindo sobre cada parcela, corrigida monetariamente, os correspondentes legais, fixando-lhe o prazo de quinze dias, a contar do recebimento da notificação, para comprovar perante o Tribunal o recolhimento da primeira parcela, e de trinta dias, a contar da parcela anterior, para comprovar os recolhimentos das demais parcelas, devendo incidir sobre cada valor mensal, atualizado monetariamente, os juros de mora devidos, no caso do débito, na forma prevista na legislação em vigor, alertando a responsável de que a falta de comprovação do recolhimento de qualquer parcela implicará o vencimento antecipado do saldo devedor, nos termos do art. 26, parágrafo único, da Lei 8.443/1992, c/c o art. 217, §2º, do Regimento Interno deste Tribunal;
f) acolher as alegações de defesa apresentadas pelo Sr. Arthur Bomfim Galdino de Araújo  (CPF XXX.322.284-XX) , ex-prefeito do Município de Pocinhos/PB (gestão 2009/2012) ;
g) com fundamento nos artigos 1º, inciso I, 16, inciso II, 18, e 23, inciso II, todos da Lei 8.443/1992, c/c o art. 208 do Regimento Interno do TCU, julgar regulares com ressalva as contas do Sr. Arthur Bomfim Galdino de Araújo  (CPF XXX.322.284-XX) , dando-se lhe quitação;
h) dar ciência ao FNDE do Acórdão que vier a ser proferido por este Tribunal e, em seguida, arquivar os autos".
	É o relatório.

Rhafael Sarmento Fernandes (OAB/PB 17.319) e Paulo Ítalo de Oliveira Vilar (OAB/PB 14.233), representando Arthur Bomfim Galdino de Araújo.

Procurador Rodrigo Medeiros de Lima.

TOMADA DE CONTAS ESPECIAL. OMISSÃO NA PRESTAÇÃO DE CONTAS. CITAÇÃO. AUDIÊNCIA. COMPROVAÇÃO DA BOA E REGULAR APLICAÇÃO DOS RECURSOS PÚBLICOS FEDERAIS PELO PREFEITO ANTECESSOR. DESCARACTERIZAÇÃO DO DÉBITO. REGULARIDADE COM RESSALVA DAS CONTAS. REVELIA DO SUCESSOR. NÃO DESCARACTERIZAÇÃO DA OMISSÃO. IRREGULARIDADE DAS CONTAS. MULTA.

TOMADA DE CONTAS ESPECIAL (TCE)

Secretaria de Controle Externo de Tomada de Contas Especial (SecexTCE).

Aprecia-se tomada de contas especial instaurada pelo Fundo Nacional de Desenvolvimento da Educação - FNDE, em desfavor do Sr. Arthur Bomfim Galdino de Araújo, ex-prefeito do Município de Pocinhos/PB no período de 2009/2012, em razão da omissão no dever de prestar contas dos recursos recebidos pela municipalidade, no exercício de 2012, por força do Programa Nacional de Alimentação Escolar - Pnae, no total de R$ 264.048,00, cujo prazo findou em 30/4/2013.
2. 	No âmbito deste Tribunal, inicialmente, foi promovida a citação do Sr. Arthur Bomfim Galdino de Araújo, pela totalidade dos valores repassados à municipalidade, em razão da não comprovação de sua regular aplicação, ante a omissão no dever de prestar contas. Promoveu-se, também, a audiência desse responsável pela "não disponibilização das condições materiais mínimas e necessárias para que o seu sucessor pudesse apresentar a prestação de contas" devida. 
3.	Em resposta, o responsável apresentou defesa (peça 25) alegando que, ao fim do seu mandato eletivo, quando da transição da gestão municipal para o prefeito sucessor, teria repassado toda a documentação necessária à prestação de contas dos programas e convênios, bem como informando sobre a apresentação intempestiva, em 30/10/2019, da aludida prestação de contas no Sistema de Gestão de Prestação de Contas - SiGPC.
4. 	Nesse ínterim, veio aos autos a Nota Técnica 1707920/2020/DAESP/COPRA/CGAPC/DIFIN (peça 29) , datada de 20/1/2020 e fazendo referência ao Parecer Técnico 121/2020 (peça 30) , de 13/1/2020, na qual o FNDE concluiu pela insuficiência da documentação apresentada a título de prestação de contas dos recursos do Pnae/2012, em face da ausência do parecer conclusivo do Conselho de Alimentação Escolar - CAE, conforme exigido pelo art. 34, §5º, da Resolução/FNDE/CD 38/2009.
5.	Em vista disso, a Secretaria de Tomada de Contas Especial (Secex-TCE) concluiu pela inclusão no rol de responsáveis do Sr. Claudio Chaves Costa, prefeito sucessor (gestões 2013-2016 e 2017-2020) , haja vista o prazo para apresentação da prestação de contas devida ter-se encerrado durante seu mandato. 
6.	Ato contínuo, promoveu nova citação do Sr. Arthur Bomfim Galdino de Araújo, desta feita solidariamente com o Sr. Claudio Chaves Costa, em razão da não comprovação da boa e regular aplicação dos recursos públicos recebidos à conta do Pnae/2012, em razão da omissão/ausência do parecer conclusivo do CAE na prestação de contas intempestiva desses recursos, em inobservância aos arts. 37, caput, e 70, parágrafo único, da Constituição federal c/c o art. art. 93 do Decreto-lei 200/1967, art. 66 do Decreto 93.872/1986, e art. 38, §§ 4º, 5º, 9º, inciso III, e 11 da Resolução CD/FNDE 38/2009.
7. 	Embora notificado de forma regular e válida, em plena conformidade com os normativos acerca da matéria, o Sr. Claudio Chaves Costa permaneceu silente, o que caracteriza a sua revelia, nos termos do art. 12, § 3º, da Lei 8.443/1992, devendo-se, portanto, dar prosseguimento ao processo.
8.	Já o Sr. Arthur Bomfim Galdino de Araújo apresentou defesa (peça 45 a 57) reiterando que teria repassado ao seu sucessor a documentação necessária à prestação de contas dos recursos em tela, alegando, ademais, que a "ausência, ainda que formal, do Relatório do CAE, não significa que as despesas não tenham sido realizadas de forma regular, estando as despesas robustamente comprovadas ao FNDE", conforme documentação anexada aos autos (notas fiscais/recibos, notas de empenho e comprovantes bancários de pagamento) .
9. 	Em sua derradeira instrução (peça 60) , a SecexTCE concluiu pelo afastamento do débito imputado aos responsáveis, ante a comprovação da correta aplicação dos recursos, e pela culpabilidade do prefeito sucessor quanto ao descumprimento do prazo originalmente estipulado para a apresentação da prestação de contas devida. Em vista disso, propôs a regularidade com ressalva das contas do Sr. Arthur Bomfim Galdino de Araújo, com quitação, e a irregularidade das contas do Sr. Claudio Chaves Costa, com aplicação da multa prevista no art. 58, inciso I, da Lei 8.443/1992.
10. 	Acolho o encaminhamento de mérito proposto pela unidade técnica, o qual foi endossado pelo douto Parquet e cujos fundamentos incorporo às minhas razões de decidir.
11. 	De fato, não obstante a intempestividade na apresentação da prestação de contas, o Sr. Arthur Bomfim Galdino de Araújo logrou demonstrar, por meio de documentação idônea e consistente, a regularidade das despesas efetuadas com os recursos do Pnae/2012, que estavam sob sua responsabilidade.
12.	Quanto ao Sr. Claudio Chaves Costa, apurou-se que, não obstante tenha recebido a documentação necessária à prestação de contas desses recursos, cujo prazo originalmente estipulado se esgotou na sua gestão, o responsável não cumpriu tal obrigação, não tendo apresentado a este Tribunal qualquer justificativa que evidenciasse a impossibilidade de cumpri-la. 
13.	Ressalto que, em consonância com o disposto na Súmula TCU Súmula 230, "Compete ao prefeito sucessor apresentar a prestação de contas referente aos recursos federais recebidos por seu antecessor, quando este não o tiver feito e o prazo para adimplemento dessa obrigação vencer ou estiver vencido no período de gestão do próprio mandatário sucessor, ou, na impossibilidade de fazê -lo, adotar as medidas legais visando ao resguardo do patrimônio público".
14. 	Sendo assim, e ante a inexistência nos autos de elementos evidenciando a boa-fé na conduta desse responsável, cabe, desde já, o julgamento das presentes contas pela irregularidade, com aplicação de sanção pecuniária.
15. 	Sobre isso, constato que, nos termos do Acórdão 1.441/2016-TCU-Plenário, de fato, não ocorreu a prescrição da pretensão punitiva do TCU. 
16. 	Com efeito, o prazo estabelecido para a prestação de contas dos recursos em tela encerrou-se em 30/4/2013, conforme parecer financeiro do FNDE (peça 7) . Em vista disso e do fato de que o ato ordenatório do chamamento do Sr. Claudio Chaves Costa deu-se em 24/6/2020 (peça 36) , tem-se que não transcorreu o lapso de dez anos preconizado na Lei Civil, sendo cabida, portanto, a aplicação de multa ao responsável.
	Pelas razões expostas, VOTO no sentido de que seja adotado o acórdão que ora submeto à apreciação deste colegiado.
TCU, Sala das Sessões Ministro Luciano Brandão Alves de Souza, em 29 de junho de 2021.
Ministro JOÃO AUGUSTO RIBEIRO NARDES 
Relator